【裁判字號】    99,交聲,2271
【裁判日期】    990804
【裁判案由】    聲明異議
【裁判全文】
臺灣高雄地方法院交通事件裁定        99年度交聲字第2271號
原處分機關  交通部公路總局高雄區監理所
代  表  人  劉育麟
異  議  人
即受處分人  甲○○
上列受處分人因違反道路交通管理處罰條例案件，對於交通部公
路總局高雄區監理所民國99年7 月16日所為之處分（原處分案號
：高監自裁字第裁80-N00000000號），聲明異議，本院裁定如下
：
    主  文
原處分撤銷。
甲○○汽車駕駛人，駕駛汽車經測試檢定酒精濃度超過規定標準
，應吊扣小型車普通駕駛執照拾貳個月及接受道路交通安全講習
。
    理  由
一、異議意旨略以：異議人即受處分人甲○○應知酒後開車易生
    危險，竟於民國98年5 月15日下午1 時30分許，在屏東縣九
    如鄉某釣蝦場飲用啤酒，已達不能安全駕駛動力交通工具之
    程度後，仍於同日下午2 時許，駕駛車號Y9-8370 號自用小
    客車離開返家。嗣於同日下午3 時0 分許，途經高雄縣鳳山
    市○○街與南福街口時，為警攔檢並對其進行呼氣酒精濃度
    測試，酒測值高達每公升0.95毫克，始查獲上情。上開行為
    業經臺灣高雄地方法院檢察署檢察官於98年6 月16日以98年
    度偵字第15992 號為緩起訴處分，並命異議人向國庫支付新
    臺幣（下同）6 萬元確定，異議人亦已依緩起訴內容履行，
    原處分機關仍裁決罰鍰4 萬9500元，即有違「一事不二罰」
    之原則。又原處分另裁罰吊扣聯結車職業駕駛執照12個月及
    參加道路交通安全講習，而聯結車職業駕駛執照為異議人謀
    生必備之資格，如吊扣將影響生計，爰依法聲明異議。（異
    議人僅對原裁決有關罰鍰及吊扣聯結車職業駕駛執照部分聲
    明異議）
二、有關原處分罰鍰部分
  (一)按道路交通管理處罰條例第35條第1 項第1 款規定：汽車駕
    駛人，駕駛汽車經測試檢定有下列情形之一者，處1 萬5000
    元以上6 萬元以下罰鍰，並當場移置保管其車輛及吊扣其駕
    駛執照1 年；因而肇事致人受傷者，並吊扣其駕駛執照2 年
    ；致人重傷或死亡者，吊銷其駕駛執照，並不得再考領：一
    、酒精濃度超過規定標準。又汽車駕駛人，有下列情形之一
    者，應接受道路交通安全講習：……二、有第35條第1項 規
    定之情形，道路交通管理處罰條例第24條第1 項第2 款亦定
    有明文。復按「一行為同時觸犯刑事法律及違反行政法上義
    務規定者，依刑事法律處罰之。但其行為應處以其他種類行
    政罰或得沒入之物而未經法院宣告沒收者，亦得裁處之。前
    項行為如經不起訴處分或為無罪、免訴、不受理、不付審理
    之裁判確定者，得依違反行政法上之義務規定裁處之」、「
    違反行政法上義務而受罰鍰、沒入或其他種類行政罰之處罰
    時，適用本法。但其他法律有特別規定者，從其規定」，行
    政罰法第26條、第1 條分別定有明文。而上開道路交通管理
    處罰條例第35條第1 項第1 款規定，係對行為人違反行政法
    上義務規定之裁處，且該條例關於一行為同時觸犯刑事法律
    及違反行政法上義務規定者，並無特別規定，故若汽車駕駛
    人單一酒後駕車之行為，經測試檢定酒精濃度超過規定標準
    ，而同時涉有刑法第185 條之3 公共危險罪嫌時，道路交通
    管理處罰機關除有行政罰法第26條第1 項但書得處以其他種
    類行政罰者之情形，方得裁處其他種類行政罰外，關於罰鍰
    部分，即應依上開行政罰法第26條及道路交通管理處罰條例
    第10條規定移送該管地方法院檢察署處理，不得逕依道路交
    通管理處罰條例第35條第1 項第1 款規定，裁處行為人罰鍰
    之行政罰。
  (二)再按被告所犯為死刑、無期徒刑或最輕本刑3 年以上有期徒
    刑以外之罪，檢察官參酌刑法第57條所列事項及公共利益之
    維護，認以緩起訴為適當者，得定1 年以上3 年以下之緩起
    訴期間為緩起訴處分，其期間自緩起訴處分確定之日起算，
    刑事訴訟法第253 條之1 第1 項定有明文。而行政罰法第26
    條已明揭一事不二罰之原則，亦即應受行政罰之行為如經不
    起訴處分或為無罪、免訴、不受理、不付審理之裁判確定者
    ，始得依違反行政法上義務規定裁處之。上開法條規定並未
    包括「緩起訴處分」在內，蓋因「緩起訴處分」最終得使被
    告免於刑事訴追之效果，與「不起訴處分」之效果雖屬相同
    ，惟緩起訴處分另須於一定期間內遵守或履行刑事訴訟法第
    253 條之2 各款所規定之事項，若有同法第253 條之3 第1
    項各款情形，檢察官仍得依職權或依告訴人之聲請，將緩起
    訴處分撤銷，故緩起訴處分之性質顯與不起訴處分不完全相
    同，仍有處罰之實質意涵在內。爰此，本於對受處分人不利
    益之規定不得任意擴張解釋之原則，自不得類推適用，而認
    應受行政罰之行為經緩起訴處分，仍得依違反行政法上之義
    務規定裁處之。
  (三)經查：異議人在因飲用酒類後，已不能安全駕駛之情形下，
    駕駛上開自用小客車，於前揭時地，為警查獲，並測得其吐
    氣所含酒精成份達每公升0.95毫克，原處分機關乃以駕駛人
    酒精濃度超過規定標準為由，依道路交通管理處罰條例第35
    條第1 項第1 款，裁處罰鍰4 萬5000元、吊扣駕駛執照12個
    月、施以道路安全講習之事實，有高雄市政府交通局違反道
    路交通管理事件裁決書附卷可稽。又異議人因上開酒後駕車
    案件，業經高雄地方法院檢察署檢察官於98年6 月16日以98
    年度偵字第15992 號為緩起訴期間1 年、命被告向國庫支付
    6 萬元之緩起訴處分，該緩起訴處分於98 年7月7 日確定，
    異議人已於98年8 月10日依緩起訴內容支付6 萬元，嗣該案
    件緩起訴期間於99年7 月6 日屆滿，緩起訴處分未經撤銷等
    事實，亦有高雄地方法院檢察署檢察官98年度偵字第15992
    號緩起訴處分書及臺灣高等法院被告前案紀錄表附卷可參。
    異議人所受之緩起訴處分固非刑法所定刑罰之種類，然已對
    異議人名譽、心理產生相當制約並影響被告之財產等權益，
    亦應可實質該當行政罰法第26條第1 項之「依刑事法律」之
    處罰。據此，原處分機關依道路交通管理處罰條例第35條第
    1 項第1 款規定，對異議人上開酒後駕車之違規行為予以裁
    罰時，除其行為應處以其他種類行政罰即吊扣駕駛執照12個
    月及施以道路安全講習部分，仍得予以裁處外，裁處罰鍰部
    分，自不得再科處行政罰對於異議人予以重複處罰。因異議
    人所支付之緩起訴處分金為6 萬元，已高於本件裁罰之4 萬
    5000元，參照上開道路交通管理處罰條例第35條第8 項規定
    意旨，原處分顯有未洽。
三、有關吊扣聯結車職業駕駛執照部分
  (一)異議人於上開時地，因飲酒後酒精濃度超過標準，駕駛前揭
    自用小客車，為警攔檢查獲，並由檢察官為緩起訴處分確定
    ，已繳納緩起訴處分金完畢，嗣原處分機關以駕駛人酒精濃
    度超過規定標準為由，裁處罰鍰4 萬5000元、吊扣聯結車職
    業駕照12個月並施以道路安全講習等事實，已如前述。又異
    議人並無小型車普通駕駛執照，僅有聯結車職業駕駛執照，
    而原處分機關執行吊扣駕駛執照之處分時，係要求吊扣異議
    人聯結車職業駕駛執照等事實，亦經異議人陳述明確，且有
    交通部公路總局高雄區監理所99年7 月27日高監自字第0990
    051169號聲明異議案件移送書意見欄及汽車駕照基本資料在
    卷足憑，均堪認屬實。
  (二)按道路交通管理處罰條例第68條於94年12月14日修正，並自
    95年3 月1 日施行，修正前規定：「汽車駕駛人，因違反本
    條例及道路交通安全規則之規定，受吊扣或吊銷駕駛執照處
    分時，吊扣或吊銷其持有各級車類之駕駛執照」，修正後規
    定：「汽車駕駛人，因違反本條例及道路交通安全規則之規
    定，受吊銷駕駛執照處分時，吊銷其持有各級車類之駕駛執
    照」，將原規定之吊扣行為人所持有之各級車類駕駛執照等
    規定刪除，考其修正理由，乃舊法將違規駕駛人所持有各級
    車類之駕駛執照一併吊扣，失之過酷，影響人民工作及生活
    甚鉅，故修正後乃規定吊扣駕駛執照處分時，不再吊扣其持
    有各級車類之駕駛執照，僅得吊扣違規或違法當時所駕駛車
    種之駕駛執照（臺灣高等法院暨所屬法院97年法律座談會刑
    事類提案第40號參照）。本件異議人，領有聯結車職業駕駛
    執照，其駕駛自用小客車違反交通法令，依法所受之處分應
    為限制其駕駛自用小客車之權利，而非限制其駕駛聯結車之
    權利。至於實際執行面，可由交通主管機關於聯結車職業駕
    駛執照上或電腦檔存資料，註記吊扣小型車普通駕駛執照，
    而為限制車類級別之駕駛資格，尚不得因受處分人無較低等
    級之駕照可供吊扣，即率爾代以吊扣較高等級之駕照或完全
    不予處罰。（臺灣高等法院暨所屬法院98年法律座談會刑事
    類提案第23號研討結果亦同此見解）
四、聲明異議，屬一種司法救濟途徑，由法院審查受處分人所涉
    之違規事實是否成立及原處分所適用之法條是否正確、裁罰
    是否適當，因法院負有司法審查之作用，對原處分失當時，
    應自為處分，本件異議人固僅就原處分之罰鍰、吊扣駕駛執
    照部分聲明異議，惟原處分有關安全講習等處罰效果，宜為
    一併重新諭知（臺灣高等法院暨所屬法院98年法律座談會刑
    事類提案第23號研討結果亦同此見解）。綜上，原處分機關
    上開罰鍰、吊扣駕駛執照之行政裁罰，既有未洽，應由本院
    撤銷原處分，重新諭知如主文所載。
據上論斷，應依道路交通案件處理辦法第20條前段，裁定如主文
。
中    華    民    國    99    年    8     月    4     日
                      交通法庭  法  官  施介元
以上正本證明與原本無異。
如不服本裁定應於送達後5日內向本院提出抗告狀。
中    華    民    國    99    年    8     月    4     日
                                書記官  葉玉芬

司法院資訊處製作；財團法人民間司法改革基金會備份。
